【裁判字號】    90,上更(一),1027
【裁判日期】    901231
【裁判案由】    偽造文書
【裁判全文】
臺灣高等法院刑事判決                        九十年度上更(一)字第一二七號
    上  訴  人
    即  被  告  甲○○
    選任辯護人  湯應欽
右上訴人因偽造文書案件，不服臺灣板橋地方法院八十七年度訴字第一六八０號，中
華民國八十八年二月五日第一審判決（起訴案號：臺灣板橋地方法院檢察署八十七年
度偵字第一四四三七號），提起上訴，本院判決後，經最高法院發回更審，本院判決
如左：
    主  文
原判決關於甲○○部分撤銷。
甲○○無罪。
    理  由
壹、公訴要旨
一、公訴事實：
    被告甲○○係車牌號碼ＡＯ─二八七營業大貨車（係曳引車），及車牌號碼ＦＧ
    ─Ｚ一板車之所有人，乙○○（經台灣板橋地方法院以八十八年二月五日八十七
    年度訴字第一六八０號判決判處有期徒刑一年二月，緩刑三年，並經台灣高等法
    院以八十八年七月十三日八十八年度上訴字第一六０七號判決駁回上訴確定）係
    司機，均明知未經台北市政府環境保護局（以下簡稱台北市丙○○）授權，亦明
    知上開車輛並非台北市丙○○所屬，二人竟基於犯意之聯絡，自民國八十七年間
    某日起，在曳引車車門上粘貼紅底白字「台北市丙○○公物」貼紙，依習慣足以
    表示車輛係屬台北市丙○○所有之證明。於八十七年二月十一日上午十一時四十
    五分許，乙○○駕駛上開曳引車及板車，未懸掛車牌，滿載廢土，自台北市上台
    北橋往台北縣三重市方向行駛。行至台北縣三重市○○路與中寮街口禁止停車處
    停放。乙○○見巡邏警員到來，逕行跳車，致警員未能開立交通違規告發單，亦
    不知係何人所有車輛，台北縣警察局交通隊三重交通分隊乃通知台北市丙○○領
    回車輛，始悉上情。
二、公訴法條：
    刑法第二百二十條、第二百十一條偽造準公文書罪。
三、公訴證據
    (一)被告坦承係上開曳引車車主。(二)貼有上開貼紙之上開曳引車照片。(三)證人周梅
    仙、林俊嵩、葉家榮、邱金耀、張永富之證詞。(四)上開曳引車係載運廢土，與台
    北市丙○○所轄業務有關，信非他人惡作劇所粘貼。
貳、被告之辯解
一、被告所有上開曳引車並未於八十七年二月十一日出車，而係於前一日即以空車停
    放於台北縣三重市○○路與重安街口。台北市丙○○於八十七年二月十一日上午
    欲取締之滿載廢土自台北市上台北橋駛往台北縣三重市方向之車輛，並非被告所
    有之上開曳引車。
二、上開曳引車白天係由司機乙○○駕駛，夜間偶而有業務時則由車主即被告駕駛。
    上開「台北市丙○○公物」字樣貼紙，乙○○已於本院調查時承認係其於八十七
    年二月十日粘貼，於八十七年二月十二日撕下，被告並未參與，且被告係夜間開
    車，並未注意曳引車被粘貼上開貼紙，始終不知情，直至檢察官傳訊提示於八十
    七年二月十一日所拍攝粘貼上開貼紙之上開曳引車照片，方始知悉。
參、本院之判斷
一、按犯罪事實應依證據認定之，無證據不得推定其犯罪事實，刑事訴訟法第一百五
    十四條定有明文；次按認定不利於被告之事實，須依積極證據，苟積極證據不足
    為不利於被告事實之認定時，即應為有利於被告之認定，更不必有何有利之證據
    ，為最高法院三十年上字第八一六號判例所揭示意旨。再所謂「積極證據足以為
    不利被告事實之認定」，係指據為刑事訴訟法上證明之全盤證據資料，無論其為
    直接證據或間接證據，在客觀上均須達於通常一般之人均不致於有所懷疑，而得
    確信其為真實之程度，始得據為有罪之認定，若其關於被告是否犯罪之證明未能
    達此程度，而有合理性懷疑之存在，致使無從形成有罪之確信，根據「罪證有疑
    ，利於被告」之證據法則，即不得遽為不利於被告之認定，此觀諸最高法院七十
    六年台上字第四九八六號判例意旨即明。
二、經查，上開曳引車於八十七年二月十二日經台北市政府丙○○人員張永富拍照時
    粘貼有「台北市丙○○公物」字樣貼紙等情，固據證人張永富證述屬實，並有照
    片四張附卷可稽（見他字第三一六號卷第二、三頁、第三三頁背面、原審卷第四
    九頁）。惟上開曳引車係被告所有，白天係由司機乙○○駕駛，夜間偶而有業務
    時則由車主即被告駕駛等情，已據被告及乙○○始終供述在卷，互核一致（見偵
    字第九四九一號卷第十九、二十、三十頁、偵字第一四四三七號卷第七頁、原審
    卷第三十頁、本院卷第十五、三三頁）。則粘貼上開貼紙者，即有可能係被告或
    乙○○其中一人所為，或被告與乙○○二人共同所為，尚不能即指為必然被告所
    為，或與乙○○共同所為。
三、次查，就上開曳引車實際使用情形而言，被告係車主，夜間偶而有業務時方由被
    告駕駛出車，而乙○○係職業司機，負責白天駕駛，乙○○使用上開曳引車頻率
    當遠高於被告。且粘貼上開貼紙目的不外乎冒充為公務車輛，以冀免被警察攔查
    取締。被告於檢察官訊問時即供述伊開車時係裝載砂石，粘貼上開貼紙沒有用處
    等語（見偵字第一四四三七號卷第六頁）；乙○○於原審訊問時則供稱上開曳引
    車平日裝載廢土（見原審卷第七０頁），以載運砂石與丙○○職掌公務較乏關連
    ，反之，載運廢土則較會被認為係丙○○在執行公務。又被告僅偶而於夜間載運
    ，乙○○則常態性於白天載運廢土，足見乙○○較有遭警盤查取締可能，則就粘
    貼上開貼紙有無實際作用考量以觀，又以乙○○較有粘貼必要。
四、又查，乙○○固於偵、審中否認自行或與被告共同粘貼上開貼紙，惟其於經台灣
    板橋地方法院以八十八年二月五日八十七年度訴字第一六八０號判決判處有期徒
    刑一年二月，緩刑三年，並經台灣高等法院以八十八年七月十三日八十八年度上
    訴字第一六０七號判決駁回上訴確定後，於本院九十年十二月六日調查時具結證
    述：上開貼紙係伊為讓他人誤以為上開曳引車係台北市丙○○公務車輛，避免為
    交通警察開立交通違規通知單，而於八十七年二月十日所貼，事前並未與被告商
    量。當天於下午七時許將車輛交給被告，次日並未出車，於八十七年二月十二日
    接車時，上開貼紙還在車上，伊想粘貼上開貼紙無甚用處，即主動將之撕去。被
    告當時並未問伊貼貼紙之事，伊亦不知上開曳引車有於八十七年二月十一日被照
    相取締之事。以前檢察官、法官訊問時，伊未承認犯行，是因害怕因此坐牢，直
    到上星期被告打電話告訴伊，有做就應該承認，因為確實是伊所貼，故伊現在願
    意承認，伊知道作證說謊要負偽證刑責，伊確定今日所為證言實在等語（見本院
    卷第三三至三七頁）。乙○○已坦承粘貼上開貼紙係伊一人所為，與被告並無關
    涉。雖不能排除乙○○於判刑確定後，已無畏於刑責加身，而於本院調查時故為
    迴護被告。然如前所述，斟酌乙○○粘貼上開貼紙之可能性遠高於被告，且以上
    開貼紙之簡單內容，粘貼上開貼紙並非重要之事，乙○○未事先與被告商量，即
    擅自為之，尚非反於事理。再者，乙○○於本院調查時如故為虛偽證言，仍應負
    偽證罪責，其所為證言，尚非不能採取。
五、再查，雖依卷附照片所示，上開貼紙粘貼位置係在上開曳引車左車門邊，尚稱明
    顯，被告於駕駛曳引車時，應相當容易發現。惟依乙○○上開證述，粘貼上開貼
    紙時間頗短，且被告係夜間該車，被告未能注意及之，亦有可能。且縱被告有看
    見上開貼紙，未予處理，如未有其他積極證據足資證明被告參與其事，仍不能因
    此即認被告與乙○○有犯意之聯絡，及行為之分擔，而應論以共犯。至於公訴意
    旨所指證人周梅仙、林俊嵩、葉家榮、邱金耀、張永富之證詞，均僅能證明上開
    曳引車有被粘貼上開貼紙，及追查經過（見他字第三一六卷第三二至三四頁、原
    審卷第四八至五０頁、第五六頁），並不能證明粘貼上開貼紙係被告所為，或與
    乙○○共同所為。
六、復查，依卷附照片所示，並未見有明顯裝載廢土情形，且車輛輪胎又無因載重而
    壓扁狀況，再參酌證人即曾前往現場處理之警員葉家榮、台北市丙○○人員張永
    富均證述：未發現車輛載有廢土等語（見原審卷第五０頁），堪信上開曳引車於
    被照相時，應係空車無訛。又被告及乙○○始終供稱八十七年二月十一日當天並
    未出車，係空車停於台北縣三重市○○路與重安街口，另依被告所提出記載司機
    乙○○出車情形，以憑計算報酬之司機台數明細表所示（見偵字第九四九一號卷
    第二四頁證物袋），八十七年二月十一日確未有出車記錄，且該明細表係被告被
    以證人身分傳喚時所提出，當時猶不知檢察官追查內容，當無由事先造假，內容
    應屬正確可信。則公訴意旨指乙○○於八十七年二月十一日上午十一時四十五分
    許，滿載廢土，自台北市上台北橋往台北縣三重市方向行駛，為警追查，跳車逃
    逸等情，應有誤會，併予敘明。何況，縱然乙○○有公訴意旨所指上開駕駛車輛
    情形，仍為乙○○個人行為，亦非被告所應負責。
七、綜上所述，被告所辯上情，尚堪採信。公訴意旨所指事證，尚不能使本院形成被
    告有罪之確信，此外，本院亦查無其他積極證據足資證明被告有公訴意旨所指犯
    行，依首揭說明，不能證明被告犯罪，即應諭知被告無罪之判決。原審未能詳為
    勾稽，認定被告與乙○○共同犯罪，即有違誤。被告上訴意旨否認犯罪，指摘原
    判決關於被告部分為不當，提起上訴，為有理由，應由本院予以撤銷改判，並諭
    知被告無罪之判決。
肆、適用之法律
    刑事訴訟法第三百六十九條第一項前段、第三百六十四條、第三百零一條第一項
    。
本案經檢察官劉永清到庭執行職務。
中      華      民      國      九十      年    十二    月    三十一    日
                              臺灣高等法院刑事第二十庭
                                  審判長法  官  葉  麗  霞
                                        法  官  段  景  榕
                                        法  官  李  錦  樑
右正本證明與原本無異。
如不服本判決應於收受送達後十日內向本院提出上訴書狀，其未敘述上訴之理由者並
得於提起上訴後十日內向本院補提理由書（均須按他造當事人之人數附繕本）。
                                      書記官  郭  台  發
中      華      民      國      九十一    年      一    月      二      日


司法院資訊處製作；財團法人民間司法改革基金會備份。
